臺灣高等法院高雄分院刑事判決　　　　　　　　　　八十九年度上易字第八九七號
　　上　訴　人
　　即　被　告　甲○○
　　選任辯護人　許銘春律師
　　　　　　　　張文雪
右上訴人因背信案件，不服臺灣屏東地方法院八十七年度易字第八六六號中華民國八
十八年十二月二十九日第一審判決（起訴案號：臺灣屏東地方法院檢察署八十六年度
偵字第七０一三號），提起上訴，本院判決如左：
      主  文
原判決撤銷。
甲○○連續為他人處理事務，意圖為第三人不法之利益及損害本人之利益，而為違背
其任務之行為，致生損害於本人之財產及利益，處有期徒刑貳年，緩刑肆年。
    事  實
一、甲○○自民國七十八年三月間起迄八十六年三月間止，受長治鄉農會之委任，任
    屏東縣長治鄉農會（下稱長治鄉農會）總幹事一職，負責綜理長治鄉農會信用部
    、供銷部、保險部、推廣股等部門之綜合業務督導，向理事會負責，係為長治鄉
    農會處理事務之人，竟基於意圖為第三人不法之利益及損害本人之利益之概括犯
    意，明知附表所示貸款案件之擔保物價值不足為農會所貸放金額債權之擔保，竟
    於如附表所示之時間，在該農會放款業務承辦人邱德田、邱松山鑑估擔保物後所
    簽擬如附表所示鑑估金額之意見，違背長治鄉農會擔保放款之相關處理規定，超
    額批准如附表一所示之貸放款，長治鄉農會嗣即依甲○○所批准核貸之款項貨放
    予如附表一所示之借款人。其中蔣錦緞貸得之款項中，計新臺幣一百十三萬元，
    於撥貸當日，由蔣錦緞匯入甲○○之長治鄉農會○二二五八─一─○帳戶以償還
    所欠之借款。嗣因各該件授信品質不良，如附表所示之借款人即未能按期繳息或
    償還本金，經長治鄉農會對各該逾期放款進行催收，仍尚有如附表一所示之貸款
    金額未能收回，並使該農會營業上資金未獲有效運用，逾放比率昇高，致生損害
    於長治鄉農會之財產及整體營運之利益。
二、案經臺灣屏東地方法院檢察署檢察官指揮法務部調查局屏東縣調站移送偵查起訴
    。
    理  由
一、訊據上訴人即被告甲○○固坦承於任長治鄉農會總幹事期間，超額批准如附表所
    示之貸款，惟辯稱：伊係在長治鄉農會會員代表大會議決之放款限額內，依擔保
    物之市價核貸，並無超額核貸之情事，且伊並同時簽示要求富資力之人士為連帶
    保證人，足認已為農會作十足之擔保。何況伊係基於為長治鄉農會多賺取利息之
    考量，並無損害長治鄉農會之意圖云云。經查：
（一）長治鄉農會於八十三年以前，係依農地以公告地價之二倍估算，建地、建物則
      以市價之七成以內估算之慣例，辦理擔保品之鑑估；八十三年至八十五年間，
      則依據長治鄉農會第十二屆第四次臨時理事會決議之「長治鄉農會信用部擔保
      放款抵押品估價辦法」辦理；八十五年三月間起，則適用「屏東縣長治鄉農會
      放款擔保品處理細則」，而擔保品之鑑估，係由放款調查人員實地勘查、訪價
      後，製作不動產放款值調查報告計算表，並提出擬准予貸款之金額，總幹事就
      調查報告計算之擬貸金額內批核，並無超額批貸之權限等情，均經本案貸款當
      時擔任鑑估人員之邱德田、邱松山及長治鄉農會信用部主任廖華英、會計馮勤
      英供述明確；而長治鄉農會總幹事並無超額批貸之權限，亦據被告於屏東縣調
      查站訊問時坦承：「長治鄉農會理事會並未授權總幹事有高於鑑估人員鑑估擔
      保品價值批示貸款的決議」等語明確。茲內政部七三臺內社字第二一八七八三
      號函，意在釋明農會總幹事是否有權核貸會員代表大會議決之會員放款限額內
      之放款案件，亦即於議決限額內之放款案件，是否須送由更上級之機關或人員
      核貸之問題，非謂凡在最高限額內之放款，均屬執行任務之範圍。蓋農會總幹
      事係會員代表大會或理事會決議之執行者，而會員放款最高限額為會員代表大
      會之職權，逾越會員放款最高限額，本即為逾越權限之事項，其理至明，當非
      函釋本旨，此觀該函說明二、甚明。否則若謂不顧徵信人員鑑估意見，凡批示
      不逾最高限額者之放款，均屬執行任務之範圍而於法無違，則徵信、鑑估擔保
      品、保證人等確保債權之相關措施規定，即失其功能意義。被告任長治鄉農會
      總幹事，就如附表所示之放款案件中，未逾會員代表大會議決之最高限額本屬
      應然，其逕予提高鑑價人員原本鑑估之貸放額度，顯有可議。又倘認鑑估人員
      對於擔保品之鑑價有與實際市價不符之情事，應批示由原鑑估人員會同相關主
      管重新查估，然被告批准超額核貸如附表所示之貸款案並未言及鑑估人員估價
      與市價不符或指示重新辦理擔保品查估等情，亦據上揭證人証述屬實。再者，
      被告於如附表所示編號三、五、七、之放款案件中，准貸放金額為依市價或市
      價七成等之批示，而擔保物之市價為何，係依據同時間附近不動產交易價格或
      何項資訊認定市價，於各該貸款案件中並無資料可考，亦據其於屏東縣調查站
      訊問時供述：「前述貸款案（指起訴書附表編號一至九號），我亦從未至擔保
      品現地實地勘查、估算價值。」等語不諱，則其批核所謂依「市價」，究如何
      認定而來，被告亦無法予以辯明，而「市價」既無以明，則被告批示應予核貸
      之數額自難認有合理之依據；另被告於附表所示編號一、二、五、之放款案件
      中，僅批示泛言增加一位有資產之保證人等語，惟所稱「有資產」究係如何﹖
      多少之資產﹖已甚抽象而未見具體，且其未就最根本之借款人之貸款用途、還
      款來源、償還能力等授信基本原則詳加考量，單以增加保證人，即予提高核貸
      金額，則該授信案件徵提之擔保物不足，品質本即不良，況保證人之資力時有
      變化，其對債權之擔保，遠不如物保確實，被告無視物保不足之緊要，但見增
      加人保之輕微，實乃捨本逐末，此舉無異大幅提高該貸款案件之風險，被告雖
      辯稱其係為增加農會利息收入，惟授信品質不良、擔保不足，借款逾放無法回
      收之風險相當之高，被告豈有僅考量利息收入而不知債權無法回收之高風險。
      尤有甚者，被告於如附表所示編號四、六、之放款案中超額批貸係直接批示准
      貸放金額，並未批示係依如何之事實暨理由認應准貸放如此金額，綜上均足證
      明被告所辯伊係依市價核實批准貸放云云，要屬卸責之詞，不足採信。
（二）被告雖一再辯稱：伊所批示核貸之金額依據借款人提供之如附表二所示不動產
      之當時市價而為核估，但本院將如附表二所示之不動產分別送由駿陞不動產鑑
      定有限公司（以下稱駿陞公司）、歐亞不動產鑑定股份有限公司（以下稱歐亞
      公司）鑑定如附表一所示之被告核估貸放款時之當時合理市價，經駿陞公司鑑
      定價格如附表二所列載，其中除編號一部分係高於被告批示核估之准貸金額外
      （此部分經歐亞公司鑑定結果則仍低於被告當時核估之價額，詳後述，故仍不
      足據以為有利被告之認定），其餘均低於被告核估准貸之金額。另歐亞公司鑑
      價結果，依附表二不動產順序為（一）新台幣（下同）四百六十萬五千九百二
      十三元、（二）五百十七萬九千五百十九元、（三）六百六十萬九千六百五十
      元、（四）二百八十九萬八千六百十元、（五）三百五十萬一千九百二十八元
      、（六）二百二十一萬二千零十四元、（七）三百二十六萬四千六百九十一元
      ，則全部均低於被告所核估准貨之金額，以上有上開二公司之鑑定報告書附卷
      可稽，更足認被告所辯其係依貸放當時市價核估貨放款云云，顯無所據而難採
      信。
（三）被告之所以超額核貸之理由，業據其於屏東縣調查站訊問時供稱：「（既未至
      擔保品現地勘查估算擔保品價值，長治鄉農會也未授權總幹事增加貸款數額之
      權力，何以高價批核前述貸款案？）前述貸款案中之借款人曾全壽、張定國、
      陶彭金枝、蔣錦緞、李王林物（按：不在前述貸款案中）、湯聰妹、邱何月英
      、葉金癸等貸款案是以前在屏東縣鹽埔鄉農會之同事彭崑城（前鹽埔鄉農會總
      幹事）的關係戶轉介至長治鄉農會貸款，我因彭崑城與我曾有同事關係，且當
      時亦均為農會總幹事，同時借款人亦「急需用錢」，所以才逕自批示超逾鑑估
      人員鑑估擔保品價值予以核貸。其他黃水淋（長治鄉民代表）、許家進、羅賜
      評（彭崑城的老師）等因鑑估人員鑑估擔保品的數額未達渠等之貸款需求，而
      向我要求能予以高貸加批，我基於能替長治鄉農會增加利息收入，而同意借款
      人的要求，高批核貸。」等語綦詳。堪認被告主觀上係意圖為如附表所示之人
      不法之利益及損害長治鄉農會之利益，堪可認定。而被告就其與蔣錦緞間之資
      金往來部分，於屏東縣調查站訊問時另供稱：「（蔣錦緞於八十四年一月二十
      八日獲貸款後：：，轉入你長治鄉農會○二二五八─一─○帳戶內一百十三萬
      元，該筆資金係何用途？）蔣錦緞曾向我借款一百十萬元，而於貸款核撥時償
      還，其中三萬元是利息。」，核與証人蔣錦緞在本院所証述稱：「（為何有一
      筆一百一十三萬元轉到甲○○的帳戶？）那是私下跟他借的，借兩次，一次八
      十萬元，一次三十萬元，另外三萬元是利息。八十萬元是八十三年八月二十日
      借的，三十萬元是八十四年一月二十五日借的。」等語相符，可見証人蔣錦緞
      於貸得款項後係將其中之一百十三萬元用來償還所欠被告之借款債務。雖証人
      蔣錦緞在原審法院雖曾証稱：「（貸款七百萬元何去？）投資及買房子，彭崑
      城欠甲○○一百五十萬元，由我先支付給甲○○」、「（妳如何將一百五十萬
      元﹙應係一百十三萬元之誤﹚匯給甲○○？）匯入甲○○長治鄉農會之帳戶內
      」云云，但証人蔣錦緞已在本院調查中陳稱：「因為曾經在屏東地院法官問過
      我，我有查過，所以還記得日期，我當時記錯了，以為是問我一百五十萬元（
      代彭崑城償還一百五十萬元給被告）的事情。」等語，証人蔣錦緞雖於貸得七
      百萬元後，將其中之一百十三萬元用來清償欠被告之借款債務，但不能以借款
      人事後清償行為認被告於核貸伊始係意圖為自己不法利益而為違背任務超額貸
      放款項予蔣錦緞。
（四）按金融機構辦理授信業務，安全性厥為首要之原則，而有關之擔保品評估標準
      、放款額度、審核事項等規定，即係用以審酌授信品質之良窳，以期將放款風
      險降至最低而設，倘貸放款項確能循相關作業規定，詳實查核授信品質，即盡
      善良管理之注意，卻仍發生逾期放款、訴訟求償甚或呆帳者，此方為所謂之風
      險，本件如附表所示之各該放款未能回收，肇因於被告之故意逾鑑估人員核估
      價格批准貸放之行為，顯係人為製造而可預知發生可能性極高之風險。又被告
      未有任何正當之事實依據或理由說明，即無由逕予提高額度核貸，罔顧授信品
      質，則非但無法達成欲多賺取利息之目的，且已危及本金債權，如此作法將損
      害長治鄉農會之利益，酌然至明，豈是為多賺取利息一語可以卸責；又僅為多
賺取利息而未經詳核授信品質，則相關放款基準、限制等規範，豈非形同具文
      ，故被告所辯伊係為長治鄉農會設想多賺取利息，並無損害農會利益之意圖云
      云。顯係卸責之詞，亦無足採。
（五）末查，長治鄉農會之借款戶，係每三個月繳息一次，到期未繳利息，放款主辦
      人應予催繳，並填寫放款戶明細，將該戶貸款列入逾期放款，交催收承辦人，
      經催繳後連續二期（即六個月）未繳息，則將該筆貸款列入催收款，交催收承
      辦人負責追償等情，均經該農會職員馮勤英供述綦詳。而如附表所示之放款案
      件經催收後，仍有如附表所示之款項未能收回一節，亦據該農會辦理催收之人
      員曾憲章證述屬實，均導致長治鄉農會蒙受本金回收逾期及貸款本金於正常運
      用下扣除前開已收利息外本可獲取之其他利益之損失，影響該農會之資金週轉
      。又長治鄉農會因被告前揭之故意行為，致需另花費時間、人力、物力於訴訟
      外、訴訟上、強制執行等催收之程序上，增加營運成本，亦係長治鄉農會整體
      利益之損失。尤有甚者，因授信品質不良，逾放比率攀昇，且被告因本案涉訟
      等情見諸媒體，嚴重破壞長治鄉農會信譽，此乃無形之寶貴資產，凡此情事與
被告於核貸之初，未即依照長治鄉農會相關放款作業規定超額貸放款項有相當
      之因果關係，殆無庸疑，是被告所辯：長治鄉農會之損失係借款人個人因素與
      伊無關云云，亦無可採。此外，復有中央存款保險公司之金融檢查報告、長治
      鄉農會如附表所示貸款案之各該不動產放款值調查報告計算表、擔保放款擔保
      物提供抵押設定申請書（上有鑑估人員之初審意見暨被告之批示）、地價證明
      書、放款帳卡、催收案卷、逾期放款程序追訴費及執行費明細表附卷可稽，綜
      上所述，事證明確，犯行洵堪認定，應予依法論科。
二、被告甲○○係長治鄉農會之總幹事，就該農會信用部之放款案件具有審核權，係
    為該農會處理事務之人，核其所為，係犯刑法第三百四十二條第一項之背信罪。
    其先後多次犯行，時間緊接，犯罪構成要件相同，顯係基於概括犯意反覆為之，
    為連續犯，應以一罪論，並加重其刑。
三、原審詳理由對被告為論罪科刑之判決固非無見，但（一）原判決主文載明被告
    意圖為自己不法利益，但事實及理由均未明被告係如何意圖為自己不利益，自
    有未洽，（二）按刑法上所謂因犯罪所得之物得沒收，係指因犯罪直接取得之物
    而言，本件被告背信犯行，犯罪行為結果乃生損害於本人（長治鄉農會）之財產
    或其他利益，借款人蔣錦緞於取得向長治鄉農會之借款後，以部分款項清償欠被
    告之債務，被告固事後受有債權獲償之利益，但獲償之款項並非因自己犯罪直接
    取得之物，原審判決併予宣告沒收，亦有未合。被告上訴意旨矢口否認有背信犯
    行，雖無足取，但原審判決既有前揭可議之處，自應由本院予撤銷改判。爰審酌
    被告身為長治鄉農會總幹事，未思謀求該農會會員權益之保障，反而利用其職務
    之便，恣意超額貸放，惡化基層金融機構之營運，其超額貸放增加長治鄉農會貸
    款本金利息未能回收之損失，造成之損害非輕，惟姑念其無犯罪前科素行良好，
    有台灣高等法院被告全國前案紀錄在卷可稽，及目前罹患口腔癌身體狀況不佳等
    一切情狀，量處如主文第二項所示之刑，以資懲儆。末查，被告並無犯罪前科紀
    錄，已如前述，其一時失慮因擔任農會總幹事之職務上失當行為觸犯本罪，經此
    偵審受訊、面臨刑罰之深刻教訓，當已益知警惕而無再犯罪之虞，且被告罹患惡
    性鱗狀上皮細胞腫瘤（即口腔癌）惡疾，身體狀況非佳，有全民健康保險証明卡
    在卷可稽，本院認其所宣告之刑以暫不執行為適當，爰併予宣告緩刑肆年，以勵
    自新。
四、至公訴意旨除前開論罪科刑之部分外，尚認被告超額核批黃水淋及陶彭金枝二人
    之貸款各三百萬元及二百五十萬元，涉有背信罪嫌。惟查上開黃水淋放款案件，
    貸款人自八十四年八月三日放款日起，付息正常，貸款期限五年，已於八十六年
    九月二十四日清償完畢；陶彭金枝放款案件，被告批示「依市價七成，准貸五百
    五十萬元，但須增加一位有財產之保證人連帶保證」等語，而於該件擔保放款擔
    保物提供抵押設定申請書之評估放款值欄中，載有「依電詢九如果菜市場陳耀宗
    經理言明市價約八百萬元」等語，且有該件貸款擔保物以一千萬元為交易價額之
    買賣契約書足憑，雖該件放款自八十三年六月三十日放款後，僅繳付一次利息，
    嗣逾期而催收，然就擔保物取償後，不足之部分，已由所增加之連帶保證人黃明
    文清償完畢，堪認被告已盡為長治鄉農會管理事務之義務，未見被告有何背信情
    事，本院又查無其他積極證據足認被告確有如公訴意旨所指犯行，是不能證明被
    告犯罪，因公訴意旨認此與前開起訴論罪之部分有連續犯之裁判上一罪關係，爰
    不另為無罪之諭知。
據上論結，應依刑事訴訟法第三百六十九條第一項前段、第三百六十四條、第二百九
十九條第一項前段、刑法第五十六條、第三百四十二條第一項、第七十四條第一款、
罰金罰鍰提高標準條例第一條前段，判決如主文。
本案經檢察官林應華到庭執行職務。
中      華      民      國      九十一    年    一    月    十  六      日
                              臺灣高等法院高雄分院刑事第三庭
                                  審判長法官  周賢銳
                                        法官  謝宏宗
                                        法官  莊崑山
右正本證明與原本無異。
不得上訴。
                                      書記官  邱麗莉
中    華    民    國     九十一     年       一       月    十  八      日
附錄本案論罪科刑法條
刑法第三百四十二條第一項
  為他人處理事務，意圖為自己或第三人不法之利益，或損害本人之利益，而為違背
  其任務之行為，致生損害於本人之財產或其他利益者，處五年以下有期徒刑、拘役
  或科或併科一千元以下罰金。
                                                                        Ｆ
